【裁判字號】    97,易,2140
【裁判日期】    980406
【裁判案由】    傷害
【裁判全文】
臺灣臺北地方法院刑事判決              97年度易字第2140號
公  訴  人  臺灣臺北地方法院檢察署檢察官
被      告  丁○○
選任辯護人  陳培豪律師
上列被告因傷害案件，經檢察官提起公訴（97年度偵字第4653號
），本院判決如下：
    主    文
丁○○傷害人之身體，處有期徒刑肆月，如易科罰金，以新臺幣
壹仟元折算壹日；減為有期徒刑貳月，如易科罰金，以新臺幣壹
仟元折算壹日。
    犯罪事實
一、丁○○係越南籍女性成年家庭看護工謝氏梅（甲○ ○○○ ○○○）
    之原雇主（現已變更為其胞弟戊○○），因不滿謝氏梅之工
    作態度及表現，竟於民國95年12月31日晚間8 時許，基於傷
    害之犯意，在其與父母、弟弟戊○○、丙○○夫婦小孩同住
    之臺北縣新店市○○路75巷5 弄8 號住處1 樓餐桌旁之和室
    門口處，徒手毆打謝氏梅之臉部，造成謝氏梅受有左眼周邊
    瘀血腫脹、左眼結膜下出血、右臉頰瘀血腫脹之傷害，嗣因
    謝氏梅於96年6 月24日提出告訴，始查知上情。
二、案經謝氏梅訴由臺北縣政府警察局新店分局報請臺灣臺北地
    方法院檢察署檢察官偵查起訴。
    理    由
壹、證據能力：
一、關於證人謝氏梅等人之警詢或檢察事務官前之證詞：
  (一)按被告以外之人於審判外之言詞或書面陳述，除法律有規定
    者外，不得作為證據，刑事訴訟法第159 條第1 項固定有明
    文。惟被告以外之人於審判外之陳述，雖不符同法第159 條
    之1 至之4 之規定，而經當事人於審判程序同意作為證據，
    法院審酌該言詞陳述或書面陳述作成時之情況，認為適當者
    ，亦得為證據。又當事人、代理人或辯護人於法院調查證據
    時，知有第159 條第1 項不得為證據之情形，而未於言詞辯
    論終結前聲明異議者，視為有前項之同意，同法第159 條之
    5 亦定有明文。立法意旨在於傳聞證據未經當事人之反對詰
    問予以核實，原則上先予排除。惟若當事人已放棄反對詰問
    權，於審判程序中表明同意該等傳聞證據可作為證據；或於
    言詞辯論終結前未聲明異議，基於尊重當事人對傳聞證據之
    處分權，及證據資料愈豐富，愈有助於真實發見之理念，且
    強化言詞辯論主義，使訴訟程序得以順暢進行，上開傳聞證
    據亦均具有證據能力。
  (二)查本件證人謝氏梅、戊○○、丙○○均曾於警詢中為陳述，
    謝氏梅、戊○○另有於檢察事務官前為陳述（按證人即被告
    丁○○之配偶高榆雯雖曾於檢察官訊問時具結，但並無關於
    其與檢察官間之問答存卷，併此指明），其性質雖均屬傳聞
    證據，然其等所為之上開警詢筆錄內容，經本院於審理程序
    中予以提示並告以要旨，且各經檢察官、被告及其辯護人表
    示意見，其等已知上述證詞乃傳聞證據，且均表示對該等證
    據之調查沒有意見，而未於言詞辯論終結前對該等證據內容
    提出關於證據能力之聲明異議（見本院卷第17、172 頁以下
    筆錄，本院審酌上開警詢筆錄作成時，核無違法取證或其他
    瑕疵，認為以之作為本案之證據亦屬適當，依據上開規定，
    該等警詢證詞自得作為本案證據而有證據能力。
二、關於謝氏梅之診斷證明書：
  (一)按醫師執行醫療業務時，不論患者是因病尋求診療，或因特
    殊目的而就醫，醫師於診療過程中，應依醫師法之規定，製
    作病歷，此一病歷之製作，均屬醫師於醫療業務過程中所須
    製作之紀錄文書，而且每一醫療行為均屬可分，因其接續之
    看診行為而構成醫療業務行為，其中縱有因訴訟目的，例如
    被毆傷而尋求醫師之治療，對醫師而言，仍屬其醫療業務行
    為之一部分，仍應依法製作病歷，則該病歷仍屬業務上所製
    作之紀錄文書，與通常之醫療行為所製作之病歷無殊，自屬
    刑事訴訟法第159 條之4 第2 款所稱從事業務之人於業務上
    所須製作之紀錄文書，而診斷證明書係依病歷所轉錄之證明
    文書，自仍屬本條項之證明文書（最高法院97年度台上字第
    666 號判決意旨參照）。
  (二)查本案被害人謝氏梅曾於96年1 月3 日前往天主教會耕莘醫
    院醫院就醫，並由該醫院出具診斷證明書乙紙存卷為憑（見
    偵卷第23頁），以證明其所受之傷勢，被告雖曾質疑謝氏梅
    會有如此傷勢之原因，然此與該診斷證明書有無據實記載無
    涉，是揆諸前揭說明，此醫生依法製作之病歷所轉錄之診斷
    證明書，係業務上之特信性文書，雖係傳聞書面之一種，但
    例外具有證據能力。
三、關於謝氏梅臉部受傷之照片：
    至於本院卷證物袋所存謝氏梅臉部受傷之照片3 張，此係機
    械之方式所留存之影像，並非依憑人之記憶再加以轉述而得
    ，並非供述證據，殊無「傳聞證據排除法則」之適用，且以
    數位相機拍攝該3 張照片之證人丙○○業已提出其電腦裡所
    留存足以顯示拍照日期之原始檔案資料並錄成光碟乙片存卷
    （左眼部特寫之照片：下稱編號一照片、檔名CIMG5193、拍
    照日期2007/1/1，21：40。鼻梁下巴特寫之照片：下稱編號
    二照片、檔名CIMG5197、拍照日期2007/1/1，21：42。右臉
    頰特寫之照片：下稱編號三照片、檔名CIMG5203、拍照日期
    2007/1/1，22：46。以上見本院卷第123 至125 頁），是依
    其證詞及當庭提出之電腦檔案資料，該等照片之拍攝日期、
    時間均甚為明確，電腦中所顯示之照片檔內容復與卷存照片
    內容相符，客觀上實難認該等照片及電腦檔案資料有何偽造
    或變造之情事，被告除依舊質疑造成該傷勢之原因而與證據
    能力之認定無關外，亦僅質疑謝氏梅於97年6 月6 日檢察事
    務官前陳述之拍攝日期與上開檔案資料不符，惟此乃證人謝
    氏梅證詞是否可信或有無記憶錯植疏漏之處（詳下述），尚
    不足以反面論斷上開照片及資料之非真正，此外，該3 張照
    片又別無法定應排除之事由存在，與本案亦有自然關連性，
    是均得作為本案證據而有證據能力，均合先敘明。
貳、認定事實：
一、被告雖坦承有於上開時、地，口頭訓斥在其家裡擔任看護工
    之越南籍外勞謝氏梅，惟矢口否認涉有何傷害之犯行，辯稱
    ：當天並無任何肢體上之拉扯或毆打行為，謝氏梅之傷勢係
    自己造成，其提出本件告訴乃因其與胞弟戊○○、丙○○間
    之訴訟糾紛受人利用所致，且謝氏梅、戊○○、丙○○歷次
    證詞多所不一致，難認為真云云；辯護人亦承其答辯而稱本
    案告訴人謝氏梅之指述有明顯瑕疵，不足以作為被告有罪之
    積極證據。
二、經查，上開犯罪事實，業據證人即告訴人謝氏梅於本院審理
    中結證稱：當天晚上8 點左右，被告夫妻在飯廳吃飯，我從
    浴室帶洗完澡的阿嬤（即被告之母林陳節子）出來，被告叫
    我過去說我故意關浴室、抽屜的門很大聲，我轉身走到和室
    要拿出吹風機在和室門口幫阿嬤吹頭髮，被告衝過來「手握
    拳打我的臉部，這時是打我右邊顴骨附近，戊○○、丙○○
    就過來阻止被告，說你不能打人家，但被告只停了1 、2 秒
    就又握拳打我左邊眼角附近，我被打在地上，沒有辦法做什
    麼反應，當時場面也很混亂，不過被告又在那邊打了我左邊
    嘴角附近」等詞甚詳（見本院卷第131 頁以下筆錄），核與
    其警詢所述從和室走出來時被告朝其臉上打之情相符，復與
    其於檢察事務官前所述被告以手毆打其眼睛、嘴巴及臉頰兩
    側相一致（依序見偵卷第8 、57頁筆錄）；另證人戊○○於
    審理中證稱其在客廳坐時，聽到被告罵謝氏梅，「接著我聽
    到謝氏梅開始用國語喊說你怎麼可以打我，你憑什麼打我」
    ，我聽到被告說你是什麼東西等詞明確，又證人丙○○雖於
    審理中稱不知2 人爭吵原因，但亦稱有看到被告打謝氏梅巴
    掌（依序見本院卷第97頁、第100 頁反面筆錄）；此外，戊○○、丙○○提出於翌日（1 月1 日）晚上9 、10時許所拍
    攝謝氏梅臉部受傷之特寫照片3 張佐證上開情節，並有謝氏
    梅於96年1 月3 日就診所獲開立之診斷證明書乙紙及其病歷
    （見本院卷第13頁）存卷為憑，其上載明謝氏梅臉部受有事
    實欄所述之傷勢無疑，互核上開3 張照片與診斷證明書可知
    ，雖謝氏梅臉部傷勢並不明顯，但編號一、二左眼及臉部特
    寫照片，足以呈現其左眼周邊瘀血腫脹及結膜下出血之傷勢
    ，編號三右臉頰連接右耳之特寫照片，足以呈現其右臉頰瘀
    血腫脹之傷勢，且與謝氏梅所述其遭被告攻擊之部位相同，
    再佐以卷內已有該3 張照片之原始電腦檔資料可稽，足以證
    明該等照片確為案發之翌日晚上丙○○替謝氏梅所拍攝，而
    2 天後被告就診時又呈現相同之傷勢而經診治醫師載明診斷
    結果於上開診斷證明書內，均足以作為補強謝氏梅證詞可信
    之積極證據；另關於案發地點即被告住處1 樓客廳和室門口
    與餐桌間之相對位置，亦有該宅之建物登記謄本（3 層樓住
    宅，所有權人為戊○○）、現場照片及現場圖等件在卷可稽
    （見本院卷第139 至148 頁），亦可佐證謝氏梅等人所稱案
    發地點之所在（謝氏梅之國籍、年籍、現職等均詳偵卷第17
    頁所附中華民國外僑居留證正反面影本；至於其他謝氏梅稱
    被告用膝蓋頂謝氏梅腹部之舉，因無從證明謝氏梅有因此受
    傷，連同與本件起訴事實無關之壓制謝氏梅跪下等情，以下
    均不贅述，附此敘明）。
三、被告及辯護人所辯各點均不足採之原因：
  (一)謝氏梅業已證稱因其報警及向仲介機構投訴，故當日稍晚先
    有兩名警察到場，離去後又有兩名仲介人員到場，經本院查
    證結果，臺北縣政府警察局新店分局函覆本院稱因工作紀錄
    簿遺失，故查無資料可陳報（見本院卷第47頁），惟戊○○
    所陳報之兩名員警乃當時任職於新店分局碧潭派出所之員警
    乙○○及己○○，另該兩名仲介人員則為南亞國際公司（下
    稱南亞公司）之職員曾佩芬及翻譯庚○○，並有辯護人陳報
    之南亞公司雇主及外勞客服處理記錄表影本乙件在卷可稽（
    見本院卷第73頁）；被告及辯護人均以其等審理中證詞辯以
    當晚該4 人均未看到謝氏梅臉上有傷，足以證明謝氏梅臉部
    之傷勢乃自己所造成云云；然觀諸該4 人之審理中證詞（見
    本院卷第90頁以下筆錄）及現場客觀情狀等節可知，乙○○
    與己○○對於當日情形已完全不復記憶，僅稱有印象到三民
    路某本國雇主之獨棟透天住宅處理外勞遭傷害之案件，有看
    到外勞在哭，告知如果有被打，可依法驗傷報警後即離去，
    但不確定是否即為本案，衡諸其等立場，斷無偏袒任一方之
    可能，且其等作證時（97年12月22日）距離案發當時將近兩
    年，對於相關情節不復記憶實可想像，自難以其等證詞推翻
    謝氏梅證述之可信度；至於曾佩芬及庚○○部分，雖其2 人
    在隔離訊問之情況下均稱看謝氏梅臉上沒有傷，然曾佩芬稱
    在被告住處待了快兩個鐘頭，庚○○則稱自己與曾佩芬算是
    一起來，在那裡待了10分鐘左右，經本院進一步詰問，方改
    稱對於時間沒有印象，是其2 人關於在被告住處停留之時間
    多久？證述已然有所不一，其2 人是否確有仔細觀察謝氏梅
    臉上情形？亦有不明，且依上開照片所示，謝氏梅臉上傷勢
    並非明顯，出血瘀腫等傷未必會在遭到攻擊之當下立即呈現
    出來，亦為事理經驗上所常有，再參以其2 人均稱謝氏梅有
    說自己被打，且談話過程一直哭，此與謝氏梅之歷次證詞相
    符，惟此點全未記載在上開客服記錄表上外勞陳述之意見內
    （僅稱外勞覺得很委屈云云），顯見其2 人當下並未重視謝
    氏梅稱自己被打之主訴意見，記載其意見時亦明顯避重就輕
    ，則在此情況下，其2 人是否僅憑自己主觀認知或粗略之察
    看，即否定謝氏梅所述被打之情為真？實極為可疑，對照謝
    氏梅前後一貫之證詞及立即報警並向隨後到場之仲介人員陳
    述自己被打且情緒激動之案發後反應，當認謝氏梅所述較為
    可信，自難因曾佩芬及庚○○證稱謝氏梅臉上無傷即認謝氏
    梅傷勢為自己所捏造。
  (二)又被告屢屢質疑謝氏梅、戊○○、丙○○歷次證詞多所不一
    致。然按告訴人、證人之陳述有部分前後不符，或相互間有
    所歧異時，究竟何者為可採，法院仍得本其自由心證予以斟
    酌，非謂一有不符或矛盾，即應認其全部均為不可採信；尤
    其關於行為動機、手段及結果等之細節方面，告訴人之指陳
    ，難免故予誇大，證人之證言，有時亦有予渲染之可能；然
    其基本事實之陳述，若果與真實性無礙時，則仍非不得予以
    採信，最高法院74年台上字第1599號判例可供參照；查謝氏
    梅就上開案發時受被告徒手攻擊臉部成傷之基礎構成要件事
    實，前後證述並無不一致之處，雖其於偵查中稱3 天後看醫
    生時醫生說要拍照，才請戊○○、丙○○兄弟幫我拍照云云
    ，與前揭其臉部受傷之照片拍攝時間有所出入，然謝氏梅於
    審理中解釋自己是回答醫生說有拍照下來了，而不是看完醫
    生之後才拍照，衡諸其解釋，尚非有何悖於常情之處，況該
    次檢察事務官之詢問並無通譯陪同應訊，較之本院審理中通
    譯全程在場轉譯之慎重，自難相提並論，且本院業已依堪信
    為真實之電腦檔案資料認定該3 張照片拍攝之時間乃案發之
    翌日甚明，謝氏梅此一陳述出入之處尚無礙於本案事實之認
    定；又關於戊○○、丙○○之部分，雖其等就當時是否已經
    吃完飯？是否在客廳看電影？有無看到他人之所在位置？等
    細節，歷次陳述略有出入，但依其等審理中證詞可知，其等
    並無全程目擊被告與被害人衝突之經過及原因，至多僅能補
    強謝氏梅所述曾在該處與被告發生爭執之情，被告就此亦自
    承於謝氏梅所稱時間、地點，確有在該處訓斥謝氏梅沒有照
    顧好他媽媽，且稱是因為當時謝氏梅比較有空，我訓斥她，
    她卻不理不睬，我確實很生氣等語（見本院卷第174 頁反面
    、第175 頁筆錄），顯見戊○○、丙○○所稱被告與謝氏梅
    在和室門口發生爭執之事並非子虛，則就戊○○、丙○○證
    詞所能補強之基礎事實範圍內，其等證詞並無不可信之處，
    自不能以被告所稱細節上之歧異，遽謂其等所言非真。
  (三)另被告反覆辯稱謝氏梅提出本件告訴乃受人煽動、利用云云
    ，惟謝氏梅已於審理中陳稱：我是自己要告，不是受人利用
    ，照相那天戊○○、丙○○有問我要不要去看醫生，我說我
    自己去就可以了，因為我剛在耕莘醫院開過刀，我也會自己
    詢問櫃臺小姐等語明確，戊○○則稱自己不知道謝氏梅是否
    自己去驗傷，自己沒有陪她去，也不清楚她何時驗傷，丙○○更稱：「（被告問：既然她受傷這麼嚴重，為什麼你們不
    帶她去看醫生？）她跟我非親非故，她要不要就醫、提告跟
    我無關」，「（被告問：為何陪同被害人提告？）謝氏梅孤
    家寡人一個人在臺灣，雇主（按即被告）又不可能陪她去，
    戊○○當天沒空，所以我陪她去。」（以上依序見本院卷第
    133 、98、101 頁筆錄）。互核其等合於情理之說詞可知，
    謝氏梅之所以於案發後3 天前往驗傷並因此取得診斷證明書
    ，嗣後又於將近6 個月之後提出告訴，尚難認係戊○○、丙○○之要求、建議甚至挑唆，而係謝氏梅之自主決定，是依
    卷存證據，已難認謝氏梅於驗傷或提告之際，有何故意誣陷
    被告或受人利用之情；又雖謝氏梅提告時，距離案發時間已
    將屆法定期限之6 月，但此本為告訴人對於告訴乃論之罪之
    行為人是否提告之法定猶豫期間，縱非立即提告，亦難認有
    何違法或得遽謂有何可疑之處，至於被告所稱謝氏梅私下有
    說過本件是誣告云云，並提出光碟乙張（已存卷）請求當庭
    勘驗，然縱使其答辯狀所載譯文「被告：有人在誣告這件事
    。謝氏梅：我知道！！但是是說到時候我還是會住在這邊，
    我是喜歡我們之間不要發生什麼事情。」為真（詳見本院卷
    第162 頁），亦為被告先行誘導稱有人在誣告，謝氏梅方被
    動回答，惟仍語焉不詳、多所保留，以謝氏梅迄今仍希望繼
    續在被告住處幫傭之態度，佐以被告曾身為雇主，現又仍與
    謝氏梅共同居住在該宅，對謝氏梅之工作表現又常有不滿甚
    至出言訓斥之強勢立場，謝氏梅私下縱曾有應和之語，亦非
    不能理解，對照之下，當依其審理中歷經交互詰問，且有卷
    存其他積極證據可為佐證之堅詞指述認係可信，其提告之動
    機如何，亦與其指述為真無關，被告提出之光碟，自無勘驗
    必要，且無從執為對被告有利之認定。
四、綜上所述，被告確有因不滿家中越南籍女性成年看護工謝氏
    梅之工作態度及表現，於95年12月31日晚上8 時許，在其住
    處內先對謝氏梅出言訓斥，又因謝氏梅置之不理，徒手毆打
    謝氏梅之臉部致其成傷，以被告年齡、社經地位、學識程度
    觀之，被告自無不知此舉致人受傷之可能，但仍決意為之，
    其主觀上具有傷害犯意甚明，是本案事證已臻明確，被告所
    辯，洵非有據，其犯行堪以認定，自應依法論科。
參、適用法律：
一、查被告在其住處1 樓客廳和室門口前，徒手毆打家中越南籍
    看護工謝氏梅臉部致其受傷，核被告所為，則係犯刑法第27
    7 條第1 項之傷害罪。
二、爰審酌被告不圖克制，於出言訓斥家中外籍看護工謝氏梅後
    又肢體暴力相向，顯然缺乏尊重他人之法治觀念，且迄今未
    能與告訴人謝氏梅達成和解並取得其諒解，犯後態度非佳，
    惟依卷存照片可知，案發之翌日拍照時，告訴人臉部之傷勢
    已不明顯，顯見其受傷並非嚴重，暨被告無前科之良好素行
    、生活狀況、犯罪之動機、目的、手段、與告訴人之關係等
    一切情狀，認公訴檢察官具體求處有期徒刑7 月顯然過重，
    爰量處如主文所示之刑，並諭知易科罰金之折算標準，且不
    予宣告緩刑，以示懲儆。
三、查被告犯罪之時間（95年12月31日），係在96年4 月24日以
    前，所犯上開之罪，合於中華民國九十六年罪犯減刑條例第
    2 條第1 項第3 款所規定之減刑條件，應依該條例之規定減
    其宣告刑之2 分之1 ，故減為有期徒刑2 月，並定其易科罰
    金之折算標準。
據上論斷，應依刑事訴訟法第284 條之1 、第299 條第1 項前段
，刑法第277 條第1 項、第41條第1 項前段，中華民國九十六年
罪犯減刑條例第2 條第1 項第3 款、第7 條、第9 條，刑法施行
法第1 條之1 第1 項、第2 項前段，判決如主文。
本案經檢察官林冠佑到庭執行職務。
中    華    民    國    98    年    4     月    6     日
                  刑事第五庭  法  官  吳勇毅
上正本證明與原本無異。
如不服本判決應於收受送達後10日內向本院提出上訴書狀，並應
敘述具體理由；其未敘述上訴理由者，應於上訴期間屆滿後20日
內向本院補提理由書（均須按他造當事人之人數附繕本）「切勿
逕送上級法院」。告訴人或被害人如對於本判決不服者，應具備
理由請求檢察官上訴，其上訴期間之計算係以檢察官收受判決正
本之日期為準。
                              書記官  游秀珠
中    華    民    國    98    年    4     月    6     日
附錄論罪科刑法條全文：
中華民國刑法第277條
（普通傷害罪）
傷害人之身體或健康者，處3 年以下有期徒刑、拘役或1 千元以
下罰金。
犯前項之罪因而致人於死者，處無期徒刑或7 年以上有期徒刑；
致重傷者，處3 年以上10年以下有期徒刑。


司法院資訊處製作；財團法人民間司法改革基金會備份。
